臺灣高等法院民事判決　　　　　　　　　 94年度上字第752號
上　訴　人　甲○○
訴訟代理人　陳世源律師
被上訴　人　乙○○
訴訟代理人　林士祺律師
　　　　　　吳玲華律師
上列當事人間請求塗銷抵押權登記事件，上訴人對於中華民國九
十四年六月九日臺灣臺北地方法院九十三年度訴字第三六七五號
第一審判決，提起上訴，本院於九十四年十一月八日言詞辯論終
結，判決如下：
    主  文
上訴駁回。
第二審訴訟費用由上訴人負擔。
    事實及理由
一、被上訴人起訴主張：兩造自民國（下同）七十二年間起同居
    ，上訴人為予被上訴人保障，於七十六年間贈與被上訴人新
    臺幣（下同）六十萬元，由被上訴人向訴外人李秋菊購買如
    原判決附表所示不動產（下稱系爭不動產），總價二百七十
    萬元，自備款七十萬元，貸款二百萬元。而因銀行僅核貸一
    百八十萬元，故不足之二十萬元則由被上訴人補足。詎上訴
    人竟利用為被上訴人辦理銀行抵押貸款之機會，盜蓋被上訴
    人之印章，於系爭不動產上設定如原判決附表（下同）所示
    本金最高限額三百萬元之第二順位抵押權。是兩造間因無任
    何債權債務關係存在，上訴人並無法律上原因，受有該抵押
    權登記之利益，使被上訴人受有損害，被上訴人自得請求上
    訴人塗銷該抵押權登記。再者，該抵押權之存續期間已於九
    十一年十二月十四日屆至，兩造間又無任何債權債務關係存
    在，被上訴人依民法第七百六十七條規定，亦得請求上訴人
    塗銷該抵押權登記等語。爰本於民法第一百七十九條、第七
    百六十七條之法律關係，求為命上訴人將系爭不動產所設定
    如附表所示之抵押權登記，予以塗消之判決。（原判決命上
    訴人應將系爭不動產所設定如附表所示之抵押權登記，予以
    塗消。上訴人就其敗訴部分上訴。）答辯聲明：(一)上訴駁回
    。(二)訴訟費用由上訴人負擔。
二、上訴人則以：系爭不動產乃上訴人於七十六年間向訴外人李
    秋菊所購買，總價二百七十萬元，自備款七十萬元，銀行貸
    款二百萬元，因兩造為朋友關係，且上訴人亦有家室及其他
    三棟不動產，故徵得被上訴人之同意，於七十六年十一月二
    十三日，與被上訴人簽訂基於信託或借名登記法律關係之合
    約書，而登記被上訴人為系爭不動產之名義上所有人。又上
    訴人為避免被上訴人將系爭不動產變賣或另行抵押借款，乃
    經被上訴人之同意，於系爭不動產設定以上訴人為抵押權人
    之系爭第二順位抵押權，足見上訴人並無盜蓋被上訴人印章
    設定前開第二順位抵押權之情事。另兩造於七十六年間並無
    同居關係，上訴人亦未贈與被上訴人六十萬元。且被上訴人
    雖先主張上訴人贈與被上訴人六十萬元，然復主張系爭不動
    產之自備款七十萬元，二者相差十萬元，被上訴人先後陳述
    顯有疑問。再依被上訴人所提出之買賣契約記載，李秋菊曾
    分別於七十六年二月十五日、同年四月二十日，收受台灣中
    小企業銀行為付款人，票號分別第0000000號、第0000000號
    ，面額均為十萬元之支票二紙，該支票即為上訴人購買系爭
    不動產之出資。且參諸被上訴人與其友人談話之錄音帶及譯
    文可知，被上訴人自承系爭不動產乃上訴人以七十萬元所購
    買，暨被上訴人以系爭不動產向銀行貸款，亦由上訴人擔任
    連帶保證人等情，系爭不動產乃上訴人出資所購買，而信託
    或借名登記予被上訴人之名下。至於以上訴人為抵押權人所
    登記之第二順位抵押權所擔保之債權，為上訴人基於信託或
    借名登記關係所得請求上訴人返還系爭不動產之債權，上訴
    人自無不當得利可言，被上訴人亦不得依民法第七百六十七
    條規定，請求上訴人塗銷該抵押權登記等語，資為抗辯。上
    訴聲明：(一)原判決請予廢棄。(二)被上訴人在第一審之訴請予
    駁回。(三)第一、二審訴訟費用由被上訴人負擔。
三、被上訴人主張：系爭不動產係由被上訴人與李秋菊於七十六
    年十月六日，訂立不動產買賣契約書，於同年十一月十八日
    移轉登記予被上訴人名下，兩造並於同年十一月二十三日簽
    立合約書，約定內容略謂：「乙方（上訴人）承購台北市○
    ○街二七０巷十號四樓，同意以甲方（被上訴人）名義辦理
    產權登記；甲方同意上訴人爾後可共同使用該屋及處置之，
    絕無異議；該屋向銀行提供辦理長期貸款在案，其本息乙方
    同意每月支付之；乙方並擔保乙方親屬絕不任意騷擾或刁難
    甲方之日常生活」。（見原審卷第二八頁）被上訴人於七十
    六年十二月十四日，以上訴人為連帶保證人，向合作金庫銀
    行貸款一百八十萬元，且以系爭不動產設定最高限額二百一
    十六萬元抵押權予合作金庫銀行，該借款應繳納之分期款，
    於七十九年以前由上訴人繳納，嗣後均由被上訴人繳納之事
    實，為兩造所不爭執，並有不動產買賣契約書、土地登記謄
    本、建物登記謄本、合約書、借據、抵押權設定契約書在卷
    可稽，堪信為真實。被上訴人另主張：兩造間並無任何債權
    債務關係存在，被上訴人依民法第七百六十七條、不當得利
    規定，得請求上訴人塗銷該抵押權登記等語，則為上訴人所
    否認，並以上開情詞置辯。是以本件兩造爭執要點即在於：
    依系爭合約書之約定是否可認定系爭不動產即係由上訴人買
    受並信託登記或借名登記於被上訴人名下？系爭抵押權所擔
    保之債權是否存在？被上訴人是否得依民法第七百六十七條
    請求上訴人塗銷系爭抵押權登記？系爭抵押權是否上訴人盜
    蓋被上訴人印章所設定？上訴人是否構成不當得利？茲析述
    如下。
四、依系爭合約書之約定是否可認定系爭不動產即係由上訴人買
    受並信託登記或借名登記於被上訴人名下？
  (一)按「訴訟標的之法律關係，於確定之終局判決中經裁判者，
    當事人之一造以該確定判決之結果為基礎，於新訴訟用作攻
    擊防禦方法時，他造應受其既判力之拘束，不得以該確定判
    決言詞辯論終結前，所提出或得提出而未提出之其他攻擊防
    禦方法為與該確定判決意旨相反之主張，此就民事訴訟法第
    三百九十九條（現第四百條）第一項規定之趣旨觀之甚明。
    」、「法院於確定判決理由中，就訴訟標的以外當事人主張
    之重要爭點，本於當事人辯論之結果，已為判斷時，除有顯
    然違背法令之情形，或當事人已提出新訴訟資料，足以推翻
    原判斷之情形外，應解為在同一當事人就與該重要爭點有關
    所提起之他訴訟，法院及當事人對該重要爭點之法律關係，
    皆不得任作相反之判斷或主張，以符民事訴訟上之誠信原則
    。」（最高法院四二年台上字第一三○六號判例、同院八四
    年台上字第二五三○號判決意旨參照）
  (二)查上訴人辯稱依前開合約書之約定，兩造間就系爭不動產有
    信託或借名登記之法律關係存在，系爭抵押權係為擔保上訴
    人對於被上訴人基於信託或借名登記關係所得請求上訴人返
    還系爭不動產之債權云云。惟查上訴人曾以同一原因事實，
    另案起訴請求被上訴人將系爭不動產移轉登記予上訴人，業
    經原法院九十年度訴字第二０六一號判決，以系爭不動產所
    有權為被上訴人所有，兩造間無借名或信託關係為由，駁回
    上訴人之請求，並經本院九十二年度上易字第五六八號判決
    駁回上訴人之上訴，復經最高法院九十三年度台上字第一０
    ０一號裁定駁回上訴人之上訴而確定，有上開判決在卷可稽
    （見原審卷第五八十至七十頁），並經原法院調閱上開卷宗
    ，查閱屬實，是依前開說明，上開訴訟就兩造間系爭不動產
    是否信託或借名登記之法律關係存在，於上開確定之終局判
    決中已經裁判，就該法律關係即有既判力。上訴人並未指出
    該案有何顯然違背法令之情形，又未於本案提出新訴訟資料
    ，足以推翻原判斷，依上開最高法院判例、判決意旨，應解
    為在同一當事人就與該重要爭點有關所提起之他訴訟，法院
    及當事人對該重要爭點之法律關係，皆不得任作相反之判斷
    或主張，以符民事訴訟上之誠信原則。是以上訴人於本件訴
    訟雖僅提出作為防禦方法，本院亦不得為反於上開確定判決
    意旨而為裁判。則兩造間就系爭不動產既無信託或借名登記
    之法律關係存在，上訴人對於被上訴人自無所謂基於信託或
    借名登記之法律關係得請求被上訴人返還系爭不動產之權利
    存在。上訴人執此抗辯，即非可採。
五、系爭抵押權所擔保之債權是否存在？
  (一)上訴人上訴意旨雖又辯稱：系爭不動產上第二順位抵押權所
    擔保之債權，除上訴人基於信託或借名登記之法律關係請求
    被上訴人返還系爭不動產之權利外，並包括上訴人依兩造約
    定可使用及處置系爭不動產之權利，原審判決疏未明察及此
    ，遽認系爭第二順位抵押權所擔保之債權不存在，顯有違誤
    云云。
  (二)惟按「不動產物權，依法律行為而取得、設定、喪失及變更
    者，非經登記不生效力，為第七百五十八條所明定，民法上
    之抵押權為不動產物權，於依法律行為而設定時，依上開規
    定，自需經登記始生效力，此即為抵押權之公示原則（實亦
    為不動產物權以登記為其公示方法之公示原則）。而抵押權
    係為擔保特定債權而存在，且係就特定物設定之，抵押物與
    擔保債權乃為構成抵押權內容之重要部分，故抵押權尚有特
    定原則，亦即其標的物與擔保債權需為特定也。因之抵押權
    需以登記方法加以公示者，不僅係標的物（何一不動產有抵
    押權存在），且包括所擔保之特定債權。而特定債權之基本
    要素除當事人（債權人與債務人）外，厥為債權之種類與金
    額。債權種類與金額之特定，實即確定抵押權人對抵押物所
    得支配交換價值之限度，倘未加以公示，不僅使後次序抵押
    權之設定陷於不安之狀態，且將阻礙抵押物交換價值之有效
    利用。普通抵押權固屬如此，最高限額抵押權亦無以異，僅
    從屬性與擔保債權之特定性，作從寬解釋而已，然於抵押權
    實行時，需有擔保債權存在，則屬不刊之論。因之，擔保債
    權（包括債權種類），於辦理抵押登記時自應予以登記，始
    符合抵押權之公示原則與特定原則。（見大法官謝在全著民
    法物權論中冊修訂二版，第四百二十四頁、四百二十五頁）
    足見抵押權為不動產物權，非經登記，不生效力，抵押權人
    自僅能依設定登記之內容行使權利。查系爭第二順位抵押權
    設定內容已明白註明抵押權所擔保之債權金額為三百萬元，
    為上訴人所不爭執，並非上訴人於上訴理由所稱之不動產使
    用及處置權。上訴人雖再辯稱：該債權金額三百萬元即用以
    擔保上訴人對於系爭房地之使用及處分權，被上訴人事後反
    悔，有違誠信云云。惟已為被上訴人所否認，上訴人就此有
    利於己之事實存在，並未舉證以實其說，已難採信。況縱上
    訴人所辯屬實（僅係假設）仍因未登記，不符抵押權之公示
    原則與特定原則，仍不生抵押權之效力。上訴人執此上訴，
    即非可採。
  (三)又查上訴人前向台灣台北地方法院聲請拍賣抵押物，雖提出
    抵押權設定契約書、他項權利證明書、合約書等影本及土地
    及建物登記謄本，然並未提出債權憑證及債權已到期之證明
    ，經該院命上訴人於通知送達翌日起七日內補正，上訴人亦
    未能補正，而遭該院以九十四年度拍字第八０四號民事裁定
    駁回其聲請，有裁定書在卷可稽（見本院卷第四八至四九頁
    ），益加可證系爭抵押權擔保之存續期間內，兩造並無任何
    債權存在。
六、被上訴人是否得依民法第七百六十七條請求上訴人塗銷系爭
    抵押權登記？
  (一)按抵押權為擔保物權，具有從屬性，倘無所擔保之債權存在
    ，抵押權即無由成立，自應許抵押人請求塗銷該抵押權之設
    定登記。即令就最高限額抵押權而言，如該最高限額抵押權
    擔保之存續期間內所可能發生之債權，已確定不存在，依抵
    押權之從屬性，亦應許抵押人請求抵押權人塗銷抵押權設定
    登記，分別有最高法院八十四年台上字第一六七號、八十七
    年台上字第二八八二號、八十三年台上字第一０五五號、八
    十年台上字第四六０號民事判決意旨可稽。查系爭最高限額
    抵押權存續期間已於九十一年十二月十四日屆滿，有抵押權
    設定契約書在卷可稽，並為上訴人所不爭執，則抵押權之基
    礎關係顯已消滅，兩造自不可能再發生任何債權債務關係，
    揆諸最高法院上開諸判決意旨，上訴人自應塗銷系爭最高限
    額抵押權之設定登記。
  (二)按所有人對於妨害其所有權者，得請求除去之。民法第七百
    六十七條定有明文。本件兩造間就系爭不動產並無信託或借
    名登記之法律關係存在，上訴人對於被上訴人亦無基於信託
    或借名登記之法律關係請求被上訴人返還系爭不動產之權利
    存在，且系爭抵押權之存續期間已於九十一年十二月十四日
    屆至，此外，上訴人復未舉證對被上訴人有其他債權存在。
    則被上訴人主張依首揭規定，其得請求上訴人塗銷系爭抵押
    權登記，自屬有據。
七、綜上所述，上訴人依前開合約書之約定，僅就系爭不動產有
    共同使用及處置權，並無系爭抵押權所擔保之債權存在。從
    而，被上訴人依民法第七百六十七條規定，請求上訴人應將
    系爭不動產所設定之系爭抵押權登記，予以塗銷，為有理由
    ，應予准許。是則原審判命上訴人應予塗銷系爭抵押權登記
    ，於法並無不合。上訴意旨指摘原判決不當，求予廢棄改判
    ，為無理由，應予駁回。
八、本件事證已臻明確，兩造其餘之攻擊防禦方法及所提之證據
    ，經審酌後認均無礙判決之結果，且本院既已依前開規定准
    許被上訴人之請求，則有關系爭抵押權是否上訴人盜蓋被上
    訴人印章所設定，及上訴人是否構成不當得利，自毋庸再予
    審酌，爰不予一一論述。
九、據上論結，本件上訴為無理由，爰依民事訴訟法第四百四十
    九條第一項、第七十八條，判決如主文。
中　　華　　民　　國　　94　　年　　11　　月　　22　　日
　　　　　　　　　民事第三庭審判長法　官  林敬修
                                  法　官  劉勝吉
　　　　　　　　　　　　　　　　  法　官  藍文祥
正本係照原本作成。
如不服本判決，應於收受送達後20日內向本院提出上訴書狀，其
未表明上訴理由者，應於提出上訴後20日內向本院補提理由書狀
（均須按他造當事人之人數附繕本）上訴時應提出委任律師或具
有律師資格之人之委任狀；委任有律師資格者，另應附具律師資
格證書及釋明委任人與受任人有民事訴訟法第466條之一第一項
但書或第二項（詳附註）所定關係之釋明文書影本。
中　　華　　民　　國　　94　　年　　11　　月　　23　　日
　　　　　　　　　　　　　        書記官  顧倪淑貞
附註：
民事訴訟法第四百六十六條之一（第一項、第二項）：
對於第二審判決上訴，上訴人應委任律師為訴訟代理人。但上訴
人或其他法定代理人具有律師資格者，不在此限。
上訴人之配偶、三親等內之血親、二親等內之姻親，或上訴人為
法人、中央或地方機關時，其所屬專任人員具有律師資格並經法
院認為適當者，亦得為第三審訴訟代理人。
